【裁判字號】    98,訴,243
【裁判日期】    980612
【裁判案由】    返還房屋
【裁判全文】
臺灣臺北地方法院民事判決               98年度訴字第243號
原      告  乙○○○
訴訟代理人  陳英鳳律師
被      告  甲○○
訴訟代理人  連阿長律師
上列當事人間返還房屋等事件，本院於民國98年5月8日言詞辯論
終結，判決如下：
    主  文
被告應將坐落臺北市萬華區○○○路○段十九號一樓房屋騰空返
還予原告，並應將以前開門牌號碼申請設立登記之佳樂藝品行自
該營業地址遷出。
訴訟費用由被告負擔。
    事實及理由
壹、程序方面：
  一被告本抗辯本件應適用簡易程序，惟經審查庭法官諭知本件
    係因房屋不定期租賃所生爭執，非屬民事訴訴法第427條第2
    項第1款之訴訟，已不再爭執本件應適用簡易程序（見本院
    卷第171頁言詞辯論筆錄）。
  二被告雖抗辯原告於民國88年間曾起訴請求被告遷讓房屋，經
    本院88年北簡字第10927號民事判決及89年簡上字第484號民
    事判決原告敗訴，原告再提起本訴違反一事不再理原則。惟
    查上開訴訟係原告基於系爭房屋前所有人與被告間之租賃契
    約屆期為由，請求被告遷讓返還房屋，惟法院以該契約應為
    不定期租賃契約而判決原告敗訴，有上開本院88年北簡字第
    10927號民事判決影本及89年簡上字第484號民事判決影本附
    卷可稽（見本院卷第102-120頁），且經本院調閱上開卷宗
    核閱無訛。而本件訴訟係原告對於系爭房屋有收回自住、自
    用之必要而終止租約並請求被告返還租賃物，兩者訴訟標的
    顯然不同，並無違反一事不再理原則，合先敘明。
貳、實體方面：
  一原告方面：
    (一)原告起訴主張：原告於87年間經法院拍賣取得門牌號碼台
      北市萬華區○○○路○段19號1樓房屋（下稱系爭房屋）
      ，拍定後始知前屋主與被告間就系爭房屋有不定期租賃關
      係存在，依法該租賃關係由原告繼受。然因原告向第三人
      承租門牌號碼臺北市○○○路○段15號房屋將於98年2月1
      日屆滿，屋主亦通知不再續租，再因景氣不佳，原告亦無
      力再向他人承租房屋，有收回系爭房屋自行營業之必要，
      復因原告之父患有左膝退化性關節炎，上下樓梯不方便，
      為照顧父親生活起居，亦有收回系爭房屋之必要，故於97
      年8月22日通知被告於97年9月25日終止租約，再於97年9
      月26日通知被告本件租賃已於97年9月25日終止，請求被
      告騰空遷讓房屋，爰依土地法第100條、民法第455條及第
      767條之規定，提起本件訴訟等情。
    (二)對被告抗辯所為之陳述：
      1.原告配偶戴松雄原經營寶鳥健貿易有限公司，惟其於95
        年間罹患腦中風目前續行經營有困難，需依靠原告支撐
        家計。至於優美寵物批發行雖登記以兒子戴啟原為負責
        人，實由原告經營，因目前經濟不景氣有節省支出之必
        要，故欲收回系爭房屋，一可做為住家之用，便於中風
        配偶及年邁父親出入及就醫方便，並可兼做小額生意之
        經營門市，原告對系爭房屋確有實際使用需求。
      2.被告先稱原告經營事業為業界之冠應無不堪負荷現有房
        租或承租其他房屋之理，惟寶鳥健貿易公司自96年來營
        業額均未達新臺幣（下同）10萬元，優美寵物批發行則
        為小額商店，況原告現居址每月租金為7萬元，並非被
        告所稱5萬元，原告並非經濟無虞而確有減少開支之必
        要。被告雖稱原告如不堪負荷現有房租應可少租一間店
        面或分租他人以減少租金支出，惟原告並非不願繼續承
        租原址，係租約到期而原告房東表明不願續租，原告實
        有另覓他處之必要，今原告將系爭房屋收回自用既符合
        居住及經營生意之需求復可減少開支，被告即無要求原
        告另覓他處租屋之理。
    (三)並聲明：被告應將坐落臺北市萬華區○○○路○段19號1樓
      房屋騰空返還予原告，並應將以前開門牌號碼申請設立登
      記之佳樂藝品行自該營業地址遷出。
  二被告則以：原告於臺北市○○○路○段15號經營寶鳥健貿易
    有限公司及優美寵物批發行，係2個店面連同2樓作為其住家
    ，每月租金不超過5萬元，而其業績常為業界之冠，加上被
    告每月繳付原告之租金3萬1,000元，實無付不起房屋之理。
    況如若不堪負荷，應少租1間店面或分租他人即可，再被告
    之父並未與原告同住，其另在內湖有家並幫原告養鳥，供原
    告銷售，並無居住系爭房屋之必要，是原告主張無力再向他
    人承租房屋及其父行動不便，患有退化性關節炎，需人照顧
    等情均非屬得將系爭房屋收回自住或自行營業之正當事由；
    另優美寵物批發行登記負責人為戴啟原並非原告，原告稱其
    有收回系爭房屋供自己營業之必要，並不實在。反觀被告自
    79年起即於系爭房屋開設佳樂藝品行，販賣藝品及寵物鳥與
    其用具、飼料，已累積相當的商譽與顧客，驟行搬遷，將因
    無法繼續經營而陷於生活困境，原告要求被告遷讓實有權利
    濫用之嫌；又被告自79年迄今從未拖欠租金等語，資為抗辯
    。並聲明：原告之訴駁回。
  三兩造不爭執事實：
    (一)原告於87年3月18日經本院86年度執字第15202號執行事件
      拍賣程序得標買受台北市○○○路○段19號房屋，於87年3
      月25日發給權利移轉證書，並辦畢所有權移轉登記。
    (二)被告於82年1月15日起向系爭房屋原屋主承租系爭房屋開
      設佳樂藝品行，原告繼受原出租人與被告間就系爭房屋之
      不定期租賃關係。
    (三)原告於97年8月22日以台北漢中街郵局第397號存證信函通
      知被告系爭租約將於97年9月25日終止。
    (四)原告於97年9月26日以台北漢中街郵局第474號存證信函通
      知被告系爭租約已終止，請求將系爭房屋騰空遷讓返還。
    (五)原告前就系爭房屋對被告提起遷讓房屋等訴訟，經本院88
      年度北簡字第10927號、89年度簡上字第484號民事判決駁
      回原告請求確定。
  四兩造爭執事項：
     (一)原告提起本件訴訟有無違反一事不再理原則？
     (二)本件有無土地法第100條第1款「出租人收回自住」之情
       形？
  五得心證之理由：
    (一)本件原告提起本件訴訟並無違反一事不再理原則，已如前
      述（見本判決壹、程序方面：二部分），不再贅述。
    (二)本件有土地法第100條第1款「出租人收回自住」之情形。
      1.原告主張其向第三人承租門牌號碼臺北市○○○路○段
        15號房屋經營優美寵物批發行，該房屋將於98年2月1日
        租期屆滿，屋主亦通知不再續租，原告欲將系爭房屋收
        回以供自己營業使用等情，業據提出房屋租賃契約書（
        見本院卷第162頁原證八），並經證人即出租人陳忠灶
        、陳忠誌之父親陳慶祥到庭證述無訛，被告於答辯之初
        ，亦自認原告於臺北市○○○路○段15號房屋經營優美
        寵物批發行，已有10多年歷史等情（見本院卷第35頁被
        告民事答辯狀第2頁第5行至第6行），應堪信為真實。
        被告嗣後雖抗辯優美寵物批發行登記負責人為戴啟原並
        非原告，原告稱其有收回系爭房屋供自己營業之必要，
        並不實在云云，然查臺北市○○○路○段15號之房屋租
        賃契約書載明承租人優美寵物批發行乙○○○（見本院
        卷第162頁），且證人陳慶祥亦到庭證述「和平西路3段
        15號1樓房屋係出租給乙○○○」「（問：你為何不再
        出租給優美寵物行）答：因為伊兒子身體不好需要就醫
        ，伊打算房屋出售以便供他（指兒子）就醫。」（見本
        院卷第232頁至第233頁言詞辯論筆錄），足見優美寵物
        批發行係乙○○○在經營。
      2.按土地法第100第1款所謂收回自住，依司法院院解字第
        3489號解釋，包含收回出租之房屋，以供自己營業之使
        用者在內（見最高法院42年度臺上字第981號判例意旨
        參照）。本件原告既有收回系爭房屋以供自己營業使用
        之正當事由，則原告於97年8月22日以台北漢中街郵局
        第397號存證信函通知被告系爭房屋擬收回自住，系爭
        租約將於97年9月25日終止，自發生終止系爭租約之效
        力。從而，原告依據租賃關係，以系爭租約已終止，請
        求被告將坐落臺北市萬華區○○○路○段19號1樓房屋騰
        空返還予原告，自屬有理由，應予准許。又被告所經營
        之佳樂藝品行營業地址設於系爭房屋，有被告提出之佳
        樂藝品行營利事業登記證在卷可稽（見本院卷第47 頁
        ），則原告基於系爭房屋之所有權作用，請求被告將以
        前開門牌號碼申請設立登記之佳樂藝品行自該營業地址
        遷出，亦屬有理由，應一併准許。
  六本件事證業已明確，兩造其餘攻擊、防禦方法及其他事證與
    主張，核對本件判斷不生影響，爰不一一論述，併此敘明。
  七結論：原告之訴為有理由，依民事訴訟法第78條判決如主文
    。
中    華    民    國    98    年    6     月    12    日
                  民事第五庭    法  官  陳文正
以上正本係照原本作成
如對本判決上訴，須於判決送達後20日內向本院提出上訴狀
中    華    民    國    98    年    6     月    12    日
                                書記官  詹雪娥


司法院資訊處製作；財團法人民間司法改革基金會備份。
